【裁判字號】    92,訴,63
【裁判日期】    921125
【裁判案由】    重傷害等
【裁判全文】
臺灣板橋地方法院刑事判決                            九十二年度訴字第六三號
    公  訴  人  臺灣板橋地方法院檢察署檢察官
    被      告  乙○○
    選任辯護人  顏維助
                劉秉鈞
右列被告因重傷害等案件，經檢察官提起公訴 （九十年度偵字第一七三三○號）
，本院判決如左：
    主  文
乙○○連續傷害人之身體及健康，處有期徒刑壹年。又使人重傷未遂，處有期徒刑貳
年陸月。應執行有期徒刑年貳月。
    事  實
一、乙○○於民國八十九年六月間起，雇用印尼籍勞工甲○○○  ＡＮＩＹＡＨ  Ｔ
    ＵＧＩＭＡＮ（以下以甲○○○稱之）來臺從事家庭監護工，幫忙處理家務及照
    顧乙○○之二名身體殘障之子女，因甲○○○之工作態度不積極，以及甲○○○
    因疏失導致乙○○之子女二度燙傷，導致乙○○對甲○○○心生不滿，竟基於傷
    害之概括犯意，自九十年四、五月間起，在臺北縣中和市○○路八十九巷一之一
    號七樓住處內，先後多次徒手毆打甲○○○胸部、以熱鍋及熨斗燒傷甲○○○雙
    手、用刀背打甲○○○雙腳、用雨傘戳刺甲○○○背部，致甲○○○受有頭部、
    前胸、後背及雙手多處擦傷、燙傷等傷害。且因其長期遭乙○○以暴力傷害，導
    致精神明顯過度警覺及驚嚇，並偶呈反應性麻木現象，受有創傷後壓力疾患之精
    神傷害。乙○○復明知眼睛為人體重要器官，如以異物插入，即可能導致視能毀
    敗之結果，於九十年五月下旬某日，另基於重傷害之故意，在上址以手指刺插甲○○○右眼，致甲○○○右眼視網膜剝離，嗣後經乙○○之配偶丁○○於九十年
    五月二十八日送甲○○○前往國立臺灣大學醫學院附設醫院急診，並於同年五月
    二十九日於該院接受手術治療，經矯正後右眼視力僅有零點二，並未完全喪失視
    能。
二、案經甲○○○訴由臺灣板橋地方法院檢察署檢察官偵查起訴。
    理  由
一、訊據被告乙○○矢口否認涉有上開犯行，辯稱：伊聘僱印尼籍勞工甲○○○幫忙
    照顧伊之二名患有先天性脊髓肌肉萎縮症之雙胞胎，伊每天照顧身體殘障雙胞胎
    需耗費極大心力，怎有時間虐待、毆打甲○○○，且伊如果不斷毆打甲○○○，
    甲○○○豈會用心照顧伊之子女。而甲○○○之傷勢係甲○○○自己跌倒以及因
    過敏抓傷所致，並非出於伊之毆打云云。辯護人為被告辯稱：(1)告訴人甲○○○
    於偵查、審判中對於被告如何傷害告訴人之陳述，先後指述不一，有重大瑕疵，
    並與事實不符。(2)依國立臺灣大學醫學院附設醫院就告訴人傷勢進行鑑定傷痕之
    報告，告訴人胸部傷痕為鈍器所為，與告訴人稱被告以手指抓傷一事不相符合；
    前胸、後背右手臂之腺狀傷痕，顯係手指抓傷，並非告訴人所陳之雨傘戳刺揮打
    、熱鍋燙傷，且腳部之傷害顯非外因性傷害引起，與告訴人指述有更大差異，是
    告訴人指述不可採信。(3)告訴人於九十年六月二十六日至衛生署桃園療養院就診
    ，診斷情形認定有「創傷後壓力疾患」，然該診斷證明主要係依據告訴人之主訴
    ，無法證明告訴人精神受創係因被告之毆打行為，且告訴人先前於臺大醫院護理
    紀錄記載告訴人精神狀況均佳。(4)告訴人住進被告家中，除照顧被告子女並處理
    家務外，被告全家出遊時，均主動邀請告訴人一同前往，並拍照留念，而照片中
    告訴人神情自若、愉悅，且因被告二子需持續進行復健治療，被告及配偶多次協
    同告訴人前往高雄醫學院附設醫院，告訴人於九十年三月至六月間曾因疾病身體
    不適，由被告多次前往臺大醫院救治，是告訴人陳稱被告不准其外出、禁止其與
    家人聯絡，僅睡一、二小時等顯非事實，而且告訴人有多次外出接觸他人之機會
    ，且有看病就醫之機會，如有其述之傷害，得於醫生就診之際說明傷害原因，何
    以未敘明原因。(5)告訴人於受僱於被告期間（八十九年六月初至九十年六月初）
    ，曾於八十九年十一月三十日與其他在臺工作之外勞一同到臺北醫學大學附設醫
    院進行身體健康檢查，健康檢查項目表結果記載「身體檢查項目：皮膚－正常」
    ，如告訴人所稱於來臺四、五月後即被告凌虐毆打，何以健康檢查均無告訴人所
    提照片之傷痕。(6)又測謊報告為調查局人員所完成，為刑事輔佐偵查機關，與被
    告立場相左，其證據證明力薄弱，且測謊報告僅足證明被告說謊，不能作為有罪
    之積極證據。(7)證人己○○、戊○○、余貝亞之證詞及法務部調查局測謊報告均
    無證據能力。經查：
(一)證人己○○、戊○○到庭結證證稱於九十年五月下旬、六月初看到告訴人之時，告
  訴人眼睛受傷，身體多處有傷，並與他卷所附之照片相符，此乃證人就親見親聞之
  事實於本院陳述，並非傳聞證據，應有證據能力。至於證人余貝亞到庭結證證稱於
  九十年六月八日於天主教希望職工中心看到告訴人眼睛、手、背後、腳有受傷，且
  告訴人看到人會害怕等情形，亦是就親眼目睹之事實於本院陳述，亦非傳聞證據，
  有證據能力。辯護人辯稱上開證人之證詞無證據能力，應屬無稽，合先敘明。至於
  測謊報告得否作為證據以及證明力如何，於(五)詳加說明。
(二)被告乙○○如何傷害告訴人乙節，已據告訴人甲○○○於偵、審中指陳歷歷，其於
  偵查中稱：被告把伊的頭撞牆，用雨傘打背部，用鍋子燙手，凌晨二點叫伊起床燙
  衣服，結果伊打瞌睡，被告拿熨斗燙伊的腳，用手指插伊的眼睛（請見偵卷第十七
  頁背面）。告訴人於審判中稱：被告以煮好的飯鍋及碗筷燙傷伊的手，並以刀背敲
  打伊之雙腳，並用熨斗燙傷，被告又以雨傘戳伊背部，用手戳伊的眼睛，抓伊的頭
  去撞牆等語（請見本院九十二年一月二十日訊問筆錄第五頁），足見告訴人甲○○○於偵、審中之陳述大致相符，並無辯護人所稱之矛盾之處。而告訴人於九十年六
  月十四日前往行政院衛生署桃園醫院門診時，其頭部、前胸、背部、雙手多處確有
  擦傷、燙傷之痕跡，有該院桃衛字第○六一號傷害診斷證明書可稽及照片五張可證
  （附於他卷第八、九、十、十二頁）；而證人己○○於本院審理時結證證稱：因伊
  女兒住院，於九十年五月二十九日在臺大醫院看到甲○○○，甲○○○眼睛受傷，
  看起來很瘦，有看過甲○○○換衣服時，看到背部傷痕一條一條的，手有燙傷過痕
  跡等語（請見本院九十二年一月二十日訊問筆錄第七頁）。證人戊○○即臺北縣勞
  工局人員到庭證稱：九十年六月五日看到甲○○○時，甲○○○手、腳、背部均有
  受傷，如同他卷所附之照片一樣等語（請見九十二年一月二十日訊問筆錄第八頁）
  ，而告訴人該等傷勢核與其陳述之內容相符，足徵告訴人所言不假。再者，本院檢
  附告訴人之上開病歷資料、照片，囑託國立臺灣大學醫學院附設醫院就告訴人所受
  之傷害鑑定其受傷原因，鑑定結果如下：告訴人胸部、背部之傷勢均為鈍傷遺留
  下之痕跡，有瘀傷或輕傷早已消失，現在外表和原來不同，無法判斷當初為何物造
  成。相片所示右前臂以及後背部有大小不等的皮膚外傷留下的痕跡，尤其是右前
  臂有一約３ｘ６公分大小粉紅色，外加周圍有黑色素沉積的地方，顯示皮膚受傷後
  完成癒合的工作，不排除是由短暫高溫造成高溫燙傷所致。告訴人前胸、後背與
  右前手臂有一些腺狀、不規則的疤痕與色素沉著比較像是外因性傷害造成的皮膚損
  傷與色素沉澱，雙足背部之黑褐色變化較為均勻，比較不像一般外因性傷害引起。
  背部有些極為長方形的斑塊不像是手指搔抓引起，其餘變化則可以是手或其他物品
  戳抓所致。告訴人右眼視網膜剝離症所引起，此症一般是由於外力造成。若其右
  眼曾被告以手指插刺，是有可能造成如此病變，此有該院九十二年八月二十一日（
  九二）校附醫秘字第九二○○二○八三四三號函在卷足參。是依上開鑑定報告及照
  片，告訴人胸前、背部之傷痕係鈍傷遺留之傷痕，顯然係外力介入，非告訴人自行
  抓傷或跌倒所致；又告訴人右前臂以及背部有粉紅色之傷痕，而外加周圍有黑色沉
  積部分，極有可能係高溫燙傷所致，足見告訴人指稱被告以熱鍋燙傷告訴人手部之
  陳述，應屬真實；又告訴人前胸、後背、右手臂有一些腺狀、不規則疤痕，係外力
  造成之傷害，顯然非告訴人體質過敏、手指抓傷所造成，且身體背部之腺狀傷痕在
  背部中間、內側，呈細長、不規則狀，分布位置零散，胸部之傷痕呈點狀不規則分
  布，不可能係跌倒所致之傷害；告訴人背部有長方形的斑塊，亦非手指抓傷，應係
  物品戳打、揮打所致，核與告訴人指稱被告以雨傘戳、揮打背部之陳述相符。況且
  ，本院於九十二年十一月十一日當庭勘驗告訴人雙手、雙腳之現狀，其雙手雙腳均
  十分正常，並無任何紅腫、瘀青之現象，有照片二張附卷可參，足見告訴人之體質
  並無過敏之情形，被告辯稱告訴人之傷勢乃係告訴人體質過敏、自行抓傷、跌倒所
  致之言，顯然與前揭事證不符，並無足取。而告訴人於九十年五月二十九日受傷住
  院前，均居住於被告家中，於受僱期間並未離開被告住家，亦未與他人長時間接觸
  ，是告訴人指述其所受之傷害係因被告用鍋子燙告訴人雙手、以雨傘戳打告訴人背
  部、以刀背打告訴人雙腳、以手指插告訴人右眼等情，堪予採信。按使人受重傷及
  普通傷害之區別，應以加害時有無致人重傷之故意為斷，此有最高法院五十五年臺
  上字第一七○三號判例意旨可參，其於個案中究竟有無重傷害之犯意，應斟酌事情
  發生經過之相關事證，包括被害人受傷部位、手段、行為當時具體情況等一切情形
  作判斷，本件被告明知眼睛乃靈魂之窗，為人體重要器官，並其外無骨骼、肌肉等
  結構重重包覆加以保護，十分脆弱，如以異物戳插告訴人之眼睛，即有可能造成告
  訴人視覺功能完全毀敗，此乃普通常識，被告焉有不知之理，被告以手指插刺告訴
  人右眼，顯係基於重傷害之故意為之，而告訴人來臺之初於臺北醫學大學附設醫院
  健康檢查，右眼視力一點○，惟經被告手指插刺告訴人眼睛，致右眼睛視網膜剝離
  ，嗣後經手術治療後，告訴人之右眼最佳矯正視力為零點二，有國立臺灣大學醫學
  院附設醫院九十二年五月十九日（九二）校附醫秘字第九二○○○○四七三二號函
  在卷可稽，未達毀敗一目視能之程度，因而，被告以手指戳插告訴人右眼之行為應
  構成重傷害未遂，殆屬無疑。
(三)告訴人於九十年六月二十六日至衛生署桃園療養院初診，主訴注意力無法集中，容
  易激動、作惡夢等症狀，於後續門診及心理測驗結果發現病患有明顯過度警覺及驚
  嚇反應，一再回憶受創經驗及偶呈反應性麻木現象，目前仍伴隨憂鬱症狀，宜繼續
  接受治療，診斷係患有「創傷後壓力疾患」，有該署桃療字第○○○○○○四號診
  斷證明書為證。且證人余貝亞證稱於九十年六月八日於希望職工中心看到告訴人，
  當時告訴人眼睛、手、背後、腳均有受傷，且當時告訴人很害怕跟人說話等語（請
  見九十二年五月二十九日訊問筆錄第七頁），足見告訴人於九十年六月初經臺北縣
  勞工局安置於天主教希望職工中心時，其精神健康早已受創，患有創傷後壓力疾患
  。而告訴人自八十九年六月來臺後，即在被告家中擔任監護工作，直至九十年五月
  二十九日始至臺大醫院接受手術住院治療，同年六月七日出院後至天主教希望職工
  中心，告訴人於八十九年六月起至九十年五月二十八日止，長時間均居住於被告家
  中，其心理受創傷之來源，應係源自於受僱於被告家中之處遇所致，倘如被告所言
  其善待告訴人，並無長期暴力毆打告訴人，告訴人何以身體多處傷痕累累、精神受
  創，甚至對人產生恐懼。而辯護人為被告辯稱依據告訴人於國立臺灣大學醫學院附
  設醫院之護理紀錄顯示，告訴人於九十年五月二十九日至六月七日住院期間精神狀
  況良好云云，然查，告訴人係因眼睛手術住院治療，並未針對精神狀況之問題治療
  ，是以該院並未針對告訴人之精神狀態詳加診斷並為治療，且該護理紀錄並非醫生
  所為之記述，僅係護理人員所為之紀錄，不足以否定上開桃園療養院之診斷結論，
  被告及辯護人之辯解並無可信，足徵被告長期暴力毆打告訴人，除致告訴人身體多
  處受傷、右眼視力減退外，其精神健康亦受創傷，並患有「創傷後壓力疾患」。
(四)告訴人雖曾於八十九年十一月三十日至臺北醫學大學附設醫院作健康檢查，該作業
  項目表中雖記載「皮膚：正常。」，惟當時僅是在臺灣工作之外籍勞工例行性健康
  檢查，該外勞體檢重點在防止傳染性疾病，此為外籍勞工每半年之固定性之體檢，
  若該外勞於體檢時未特別聲明就其身體某部分予以診療時，檢查單位依例僅就身體
  有無法定傳染病之情形予以檢查，此有臺北醫學大學附設醫院九十二年六月二十六
  日校附醫家字第一三○一號函附卷足參，是臺北醫學大學附設醫院健康檢查重點項
  目為傳染病之檢查，並未針對其他身體部位檢查，且當時為冬天，告訴人均身著長
  袖、長褲，是以健康檢查未發現告訴人胸部、背部、手部之傷痕，應係可能。再者
  ，告訴人於受僱被告期間，雖有機會短暫接觸醫生、護士或其他外勞，但是由於彼
  此陌生、不熟識，並無信任感，告訴人未藉機會向外人求助，亦有可能。且受僱期
  間內，告訴人均與被告同處一室，或一同進退，豈有機會向他人陳述自己之遭遇而
  尋求救助，而直到九十年五月二十九日離開被告住家，於國立臺灣大學醫學院附設
  醫院住院期間，始有機會長時間與外人相處並對他人陳述其受侵害之遭遇。
(五)測謊鑑定，形式上需符合測謊基本要件，且必實質上符合待證事實需求，始生測謊
  實體價值之判斷而定得否賦予證明力，如未加區分測謊證據之屬性，即逕認其具有
  證據能力，與證據法則自屬有違。故測謊程序形式要件之檢驗，如：受測人同意配
  合、依賴施測人員之技術與經驗、測謊儀器需良好且運作正常、受測人身心及意識
  需正常等事項，茍測謊程序形式上之要件有所欠缺，即足動搖測謊證整體結構而影
  響測謊結果之實質。最高法院九十一年度臺上字第六五一九號判決可資參照。查：
  經被告同意後，臺灣板橋地方法院檢察官囑託法務部調查局就「被告未毆打安妮（
  即告訴人）」、「安妮之傷勢並非被告所造成」等問題對被告施以測謊，被告受測
  後，結果呈情緒波動反應，研判有說謊等情，有法務部調查局九十一年五月十三日
  調科字第○九一○○一四七四五○號測謊報告書附卷足參。再查：(1)測謊係以受
  測者生理反應為研判基礎，故測謊之要件為生理正常者，若受測者受測當時之身心
  狀態不符測謊及研判條件時，測謊人員需按測謊作業規定免除測試或不能研判之結
  論，而本件被告受測當時身心狀態符合測謊條件，且被告同意測謊；(2)測謊係以問
  卷（控制問題法、混合問題法）詢問受測者，受測者回答時之生理反應經儀器紀錄
  後據以研判回答之問題有無說謊。受測者有無從事依據一具體犯罪行為，面對測謊
  時已轉化為內在記憶僅受測者知悉，當其外在口語與內在記憶不一致時，其生理即
  形成衝突，而產生刺激情緒波動之反應，此衝突造成之生理反應現象不因施測者詢
  問之題序、語氣之變化而消失，僅說謊者有之，未說謊者因無行為之記憶，故其回
  答無內外在衝突造成之生理現象。測謊結果研判以受測者回答問卷問題時紀錄之生
  理反應作為研判依據，問卷問題包括無關問題、相關問題及控制問題，說謊者在相
  關問題之回答，因與行為記憶衝突，故膚電反應會較無關問題、控制問題形成較大
  之反應曲線，經二次測試此現象不會消失為其特徵。反之未說謊者因無行為記憶衝
  突，僅有情境之緊張，經二次測試會因適應而致情境因素消除，在相關問題之回答
  ，膚電反應會與無關問題、控制問題產生類似減弱之曲線變化。本件被告就「你是
  乙○○」、「你住中和」、「結婚否」等無關問題，以及「是否曾偷東西」控制問
  題之膚電反應均呈平緩曲線，而對相關問題「你有毆打安妮（告訴人）」、「你對
  安妮作過哪些傷害行為」、「安妮的傷是你造成的嗎」等問題，被告回覆「被告未
  毆打安妮」、「安妮之傷勢並非被告所造成」，其膚電反應呈現大幅度曲線，足見
  被告情緒波動，與內在記憶衝突；(3)法務部調查局使用之測謊儀器係美國拉法葉儀
  器公司製造，隨時保持正常紀錄功能，測謊環境並無外界干擾因素；(4)施測人丙○○先生曾於美國馬里蘭州刑事司法學院研習測謊，具有美國測謊協會會員資格。以
  上均有法務部調查局九十二年二月十日調科字第○九二○○○二四○七○號函（
  內含測謊同意書、測謊對象身心狀況調查表、問卷、反應圖型紀錄）附卷可按。本
  件測謊鑑定符合測謊基本程序要件，並核與告訴人指述事實相符，應得作為補強證
  據，益見告訴人身上之傷確係被告所造成。
(六)被告及辯護人辯解均無足採信，本件事證明確，被告犯行堪予認定，應依法論科。
二、按刑法第十條第四項第一款規定：「毀敗一目或二目之視能者，為重傷害」。而
    被告乙○○以手指刺插告訴人之右眼，而致視網膜剝離，經治療後僅餘視力零點
    二，右眼視能未完全毀敗，未達重傷害之程度。核被告所為，係犯刑法第二百七
    十七條第一項傷害、第二百七十八條第三項、第一項使人受重傷未遂罪。其多次
    傷害犯行，時間緊密，所犯構成要件相同，顯係基於概括犯意為之，為連續犯，
    應依刑法第五十六條之規定，加重論處。被告著手使人重傷害犯行之實施，雖未
    達重傷害之結果，為未遂犯，重傷害罪部分，爰依刑法第二十六條前段之規定，
    按既遂犯之刑度減輕其刑。又被告所犯二罪間，犯意各別、行為互殊，應分論併
    罰。公訴人於本院審理中就重傷害既遂部份，更正行為態樣為重傷害未遂，自無
    不可，附此敘明。爰審酌被告素行良好並無前科（有臺灣高等法院被告全國紀錄
    表一紙可參）、犯罪之動機、目的、手段，犯罪時所受之刺激及其品性、生活狀
    況、智識程度、對告訴人身心造成莫大傷害及犯罪後仍卸責狡辯，迄未與告訴人
    達成和解等一切情狀，分別量處如主文所示之刑，並定其應執行之刑，以玆懲戒
    。
據上論斷，應依刑事訴訟法第二百九十九條第一項前段、刑法第五十六條、第二百七
十七條第一項、第二百七十八條第三項、第一項、第二十六條前段、第五十一條第五
款，罰金罰鍰提高標準條例第一條前段，判決如主文。
本案經檢察官程秀蘭到庭執行職務
中      華      民      國      九十二      年    十一    月  二十五    日
                                  臺灣板橋地方法院刑事第十四庭
                                          審判長法  官  邱靜琪
                                                法  官  陳福來
                                                法  官  絲鈺雲
右正本證明與原本無異。
如不服本判決，應於判決送達後十日內，向本院提出上訴狀。
                                          書   記   官  許清秋
中      華      民      國      九十二      年    十一    月  二十五    日
附錄本案罪科刑法條全文
刑法第二百七十七條
傷害人之身體或健康者，處三年以下有期徒刑、拘役或一千元以下罰金。犯前項之罪
因而致人於死者，處無期徒刑或七年以上有期徒刑；致重傷者，處三年以上十年以下
有期徒刑。
刑法第二百七十八條
使人受重傷者，處五年以上十二年以下有期徒刑。
犯前項之罪因而致人於死者，處無期徒刑或七年以上有期徒刑。
第一項之未遂犯罰之。


司法院資訊處製作；財團法人民間司法改革基金會備份。
